【裁判字號】    94,重訴,207
【裁判日期】    980918
【裁判案由】    損害賠償等
【裁判全文】
臺灣士林地方法院民事判決             94年度重訴字第207號
原    告    丙○○
訴訟代理人  謝協昌律師
被      告  先進國際醫藥奈米技術股份有限公司
法定代理人  丁○○
訴訟代理人  陳峰富律師
            張簡勵如律師
            李金樺律師
複 代理 人  施汎泉律師
被      告  乙○○
共      同
訴訟代理人  劉楷律師
複 代理 人  李德正律師
            蔡文燦律師
上列當事人間損害賠償等事件，本院於民國98年8 月20日言詞辯
論終結，判決如下：
    主  文
原告之訴及假執行之聲請均駁回。
訴訟費用由原告負擔。
    事實及理由
壹、程序方面：
一、按訴訟繫屬中為訴訟標的之法律關係，雖移轉於第三人，於
    訴訟無影響。但第三人如經兩造同意，得聲請代當事人承當
    訴訟。民事訴訟法第254 條第1 項定有明文。本件原告原為
    中生生技製藥股份有限公司（原名台灣中國生化製藥廠股份
    有限公司，下稱中生公司），嗣訴訟繫屬中，中生公司於民
    國98年5 月1 日將訴訟標的法律關係讓與丙○○，有中生公
    司提出雙方簽署協議書影本在卷可稽。丙○○乃於98年5 月
    11日具狀聲請代中生公司承當訴訟，並經中生公司及被告兩
    造同意。依前揭規定，丙○○上開聲請自屬合法，是應由丙○○代中生公司承當訴訟而為本件原告，合先敘明。
二、本件原告起訴時，被告先進國際醫藥奈米技術股份有限公司
    （下稱先進公司）之法定代理人原為乙○○，嗣訴訟程序進
    行中，於96年9 月14日變更登記為甲○○，復於98年7 月30
    日變更登記為丁○○，有先進公司之變更登記表2 份存卷足
    參。先進公司先後由上述繼任之法定代理人甲○○及現任之
    法定代理人丁○○，分別於97年6 月17日、98年8 月20日具
    狀聲明承受訴訟，亦均屬合法，亦應敘明。
貳、實體方面
一、原告主張：
（一）被告乙○○（以下以姓名稱之）自91年2 月20日起擔任中
      生公司董事長，當時中生公司之資本總額為新臺幣（下同
      ）2,000 萬元，股份總數為200 萬股，乙○○所持股份為
      0 。之後迄91年3 月間辦理現金增資，乙○○於91年3 月
      19日以4,000 萬元取得中生公司400 萬股股份，並實際掌
      握經營管理權。惟乙○○於91年3 月26日即持其保管之中
      生公司及負責人印章，提領中生公司設於華信商業銀行（
      嗣更名、合併後為永豐商業銀行，下稱華信銀行）第0000
      0000000000號帳戶（下稱系爭帳戶）內，因增資而取得之
      存款4,000 萬元（下稱系爭款項），並於同日以其個人名
      義匯款至先進公司籌備處設於臺北國際商業銀行（嗣合併
      更名為永豐商業銀行，下稱臺北商銀）觀音分行第000000
      0000000 號帳戶（下稱先進公司籌備處帳戶）內。之後，
      91年6 、7 月間乙○○與原告擔任負責人之得陞生技醫藥
      股份有限公司（下稱得陞公司）洽談，由乙○○以3, 500
      萬元之代價將中生公司400 萬增資股份轉全數讓與得陞公
      司，是中生公司於91年7 月11日變更登記董事長為得陞公
      司之法人代表即原告，乙○○即卸除董事長職務，且不再
      持有中生公司任何股份。其間，乙○○為掩飾其行，復於
      91年6 月7 日分別轉入2,000 萬元、1,273 萬8,880 元、
      600 萬元（合計3,873 萬8,000 元）至系爭帳戶；其後91
      年7 月1 日再將上述款項全部轉至其個人設於建華商業銀
      行（嗣合併更名為永豐商業銀行，下稱建華商銀）北桃園
      分行第00000000000000號帳戶（下稱系爭建華帳戶）。嗣
      至93年9 月間，中生公司重新改選董監事，新任董監事上
      任清查公司財務後，始發現上情。而乙○○利用職務背信
      將系爭款項不法轉入先進公司籌備處帳戶之行為，亦經臺
      灣高等法院97年度上易字第614 號刑事判決論以背信罪，
      處有期徒刑2 年確定在案（原審為臺灣桃園地方法院94年
      度自字第27號，下稱系爭刑事案件），其所為已構成民法
      第184 條第1 項規定之侵權行為甚明。
（二）乙○○雖抗辯中生公司並非實質增資，系爭款項係作為驗
      資之用，目的係幫助公司貸款云云，然乙○○並未舉證證
      明完成增資後，中生公司係何時、如何辦理貸款？且完成
      驗資之後，乙○○任務已完成，理應功成身退退出經營，
      惟乙○○並未辭任，仍繼續經營中生公司，甚至出售中生
      公司之股權及設備。中生公司既無貸款需要，除非真正增
      資，豈會將400 萬股股份僅登記於乙○○1 人名下而不惟
      處理，無端將經營權讓與乙○○。乙○○抗辯假增資之說
      詞與常情不符。另得陞公司與乙○○於91年7 月1 日簽署
      有關股權轉讓之協議書（下稱「7 月1 日協議書」）及得
      陞公司給付3,500 萬元，僅係有關中生公司400 萬股股權
      之買賣等情，業經見證人即原告訴訟代理人、原告本於於
      系爭刑事案件中證述明確。乙○○抗辯有關技術轉移及處
      理先進公司（即APNI）股票云云，均未舉證以明，亦不足
      採。況且，若非真實增資，系爭款項僅係驗資之用，乙○○領回後，當不得處分中生公司任何財產。惟乙○○一方
      面將4,000萬元領回，一方面又將股權以3,500萬元出售得
      陞公司，豈能在短期內平白獲利，足見其說詞悖於常情。
      再者，原告係至93年10月間始確知乙○○上述侵權行為，
      提起本訴並未罹於2年時效期間。被告所辯均非可採。
（三）乙○○就其上述不法侵權行為，依民法第184 條第1 項規
      定，自應對中生公司負損害賠償責任。而乙○○為上述侵
      權行為時，係先進公司之發起人，執行職務範圍內亦為負
      責人，依公司法第23條第2 項、民法第28條規定，先進公
      司亦應連帶負賠償責任。倘認先進公司無庸依上述規定，
      連帶負賠償責任，則先進公司受領系爭款項亦無法律上之
      原因，依民法第179 條、第182 條第2 規定，亦負有返還
      不當得利之義務。蓋不當得利之受領人為法人之機關，該
      機關之明知，即為法人之明知。乙○○將自中生公司取得
      之不法所得即系爭款項轉匯入先進公司籌備處帳戶，先進
      公司籌備處是否明知自應取決於負責人乙○○是否明知，
      乙○○既明知系爭款項係擅自由中生公司取得，先進公司
      籌備處即屬明知無法律上原因而受領系爭款項。而設立中
      先進公司籌備處即為先進公司之前身，實質上同屬一體，
      是先進公司自構成不當得利。而乙○○之侵權行為損害賠
      償義務，和先進公司返還不當得利之義務，則為不真正連
      帶債務關係。
（四）司爰提本訴，先位主張本於民法第184 條第1 項、第28條
      及公司法第23項等規定，請求被告負連帶賠償賠償責任。
      倘先位之訴之請求無理由，則以備位之訴，主張本於民法
      第184 條第1 項、第179 條、第182 條第2 項規定，請求
      乙○○、先進公司各負損害賠償責任及返還不當得利之責
      任，並二者為不真正連帶債務關係。
（五）並聲明；
   1、先位聲明：被告應連帶給付原告4,000 萬元，及自91年3
      月26日起至清償日止，按年息百分之5 計算之利息。
   2、備位聲明：被告乙○○或先進公司給付原告4,000 萬元，
      及自91年3 月26日起至清償日止，按年息百分之5 計算之
      利息。如其中一方已為給付，他方即免其給付義務。
二、乙○○則抗辯：
（一）中生公司之原始負責人即原告，其並無經營藥廠之經驗，
      亦不了解技術移轉，由於中生公司經營陷入困難，而伊具
      有醫藥學識、經營能力及經驗，故原告邀伊進入中生公司
      並擔任負責人。中生公司為擴大經營須挹注資金，惟業界
      並無投資意願，故擬以暫借款方式達到形式上增資目的，
      轉向銀行融資。乃向伊商借伊所持有美國先進公司擬投資
      臺灣先進公司之籌備金4,000 萬元，作為驗資之用。中生
      公司實質上並非真正之增資，故驗資之後，系爭款項即應
      返還。原告明知系爭款項係驗資所用之暫借款，且為先進
      公司之籌備金，故同意伊以中生公司印章及伊個人印章開
      立系爭帳戶以調度資金，不受中生公司之左右。倘系爭款
      項確為應屬中生公司所有之增資款，自始即應存入中生公
      司原有之帳戶，而非另行開立系爭帳戶存放。且中生公司
      辦理增資後，亦向銀行融資申貸，若中生公司係實質增資
      ，則自91年3 月19日系爭款項入帳之後，早應由中生公司
      規劃並動支使用，實無長期均無使用增資資金規劃之可能
      。而系爭款項之來源，係美國先進公司為投資先進公司，
      先後於91年3 月8 日、18日、19日，由其OBU 帳戶匯款共
      計4,757萬3,870元至伊設於華南商業銀行龍江分行帳戶（
      第000000000000號，下稱華南龍江帳戶），再先後於91年
      3 月18日、19日分別匯款2,000 萬元、共計4,000 萬元至
      伊設於華信銀行北桃園分行帳戶（第00000000000000號，
      下稱華信北桃園帳戶），復於91年3 月19日轉入中生公司
      系爭帳戶，足見系爭款項確為先進公司之籌備金。
（二）原告明知系爭款項資金運作之情形，嗣為逼退伊，竟以伊
      動用增資款程序不合為由作為要脅，伊始於91年6 月7 日
      湊款3,870 餘萬元存至系爭帳戶，非如原告所述係為掩飾
      罪行。系爭款項實質上非屬中生公司所有，伊何有背信或
      侵占可言。其後91年6 月10日伊代表先進公司與原告代表
      之得陞公司簽訂股東權利移轉協議書（下稱「6 月10日協
      議書」），就中生公司及先進公司股權移轉等事項達成協
      議，伊旋於同年7月1日與得陞公司簽訂「7月1日協議書」
      ，伊並要求履行給付後，得陞公司必須出具書面確認，得
      陞公司同日並出具確認書（下稱「7月1日確認書」）表明
      股權移轉、職務交接均履行完畢，伊對中生公司之權義由
      得陞公司承受，得陞公司毫無異議。「7月1日議書」係就
      中生公司及先進公司股權移轉達成協議，並非單純中生公
      司股份之買賣。實則雙方在92年7 月29日另立協議書，同
      意得陞公司應付之3,500 萬元分期給付，惟得陞公司並未
      依期履行，伊亦未請求違約賠償。再者，原告於91年3 月
      間即知悉伊提領系爭款項及匯款之事，其於91年6 月間又
      擔任中生公司董事長，迄94年6 月間本件起訴之時，已罹
      於2 年侵權行為時效期間，亦不得再請求損害賠償等語。
（三）並聲明：
   1、原告之訴駁回。
   2、如受不利益判決，願供擔保請准免為假執行。
三、除同上乙○○提出之抗辯外，先進公司另以：
（一）系爭款項只是暫借中生公司驗資之用，非屬中生公司所有
      ，於完成驗資後，乙○○將之領回，自無侵害中生公司任
      何權利，乙○○應未構成侵權行為。而乙○○雖為先進公
      司原始發起人及籌備處負責人，縱認系爭款項確為中生公
      司所有之增資款，乙○○提領系爭款項取回其投資股款之
      行為，無論原因為何，均非屬執行先進公司籌備處事務之
      職務範圍內行為，並非發起人於設立程序中關於設立之必
      要行為，而係其個人行為，先進公司自無庸依公司法第23
      條或民法第28條規定負連帶損害賠償責任。又系爭款項並
      非由中生公司系爭帳戶直接轉入先進公司籌備處帳戶，先
      進公司籌備處帳戶內之款項，係乙○○個人所匯入，尚原
      告主張所受損失與所謂先進公司受利益2 者之間並無直接
      因果關係。先進公司受領發起人乙○○匯入投資股款，係
      有法律上之原因，並非不當得利。原告並未就其所主張不
      當得利之要件負舉證之責，其據此請求先進公司給付，亦
      無理由等語，資為抗辯。
（二）並聲明：
   1、原告之訴駁回。
   2、如受不利益判決，願供擔保請准免為假執行。
四、經核：
（一）中生公司於82年9月17日經核准設立登記，資本額原為2,0
      00萬元，得陞公司為最大股東持有170 萬股，另名股東為
      邱垂疆，持有30萬股。乙○○自91年2 月20日起擔任中生
      公司董事長，其原未持有中生公司之股份，另3 名董事為
      龔一誠、詹嘉博（2 人均未持股）、邱垂疆，原告則為得
      陞公司代表人擔任監察人之職。嗣中生公司於91年3 月間
      辦理現金增資4,000 萬元，91年4 月19日變更登記資本總
      額增加為6,000 萬元，乙○○變更持有股份400 萬股，另
      200 萬股份則由得陞公司持有。除乙○○為董事長外，另
      3 名董事為龔誠、詹嘉博、施天德，原告仍任監察人。迄
      91年6 月間乙○○轉讓全數股份予得陞公司，並辭任董事
      長職務，中生公司於91年7 月11日經變更登記董事長為得
      陞公司之法人代表即原告，另監察人為得陞公司法人代表
      邱源樑。
（二）乙○○擔任中生公司董事長期間，中生公司曾開立系爭帳
      戶。系爭帳戶前於91年3 月26日曾經提領4,000 萬元，同
      日以乙○○個人名義存入先進公司籌備處帳戶。
（三）乙○○為先進公司之發起人，先進公司係於91年4 月1 日
      經核准設立登記，並由乙○○擔任董事長。
（四）美國先進公司OBU 帳戶先後於91年3 月8 日、18日、19日
      匯款共計4,757 萬3,870 元至乙○○華南龍江帳戶，華南
      龍江帳戶再先後於91年3 月18日、19日匯款2 筆共計4,00
      0 萬元乙○○華信北桃園帳戶，旋於91年3 月19日轉入中
      生公司系爭帳戶。
（五）乙○○曾於91年6 月7 日匯款共計3,896 萬2,907 元至系
      爭帳戶，復於91年7月1日全數轉出。
（六）先進公司曾由乙○○代表，於91年6 月10日與原告代表之
      得陞生公司簽定「6 月10日協議書」，嗣乙○○再於91年
      7 月1 日與得陞公司簽定「7 月1 日協議書」，得陞公司
      並於同日出具「7月1日確認書」。
（七）中生公司前曾對乙○○提起刑事自訴，經臺灣桃園地方法
      院94年度自字第27號刑事判決諭知無罪。嗣中生公司提起
      上訴，經臺灣高等法院97年度上易字第614 號刑事判決論
      以背信罪，處有期徒刑2 年確定在案（即系爭刑事案件）
      。
（八）原告係於94年6 月24日提起本件侵權行為損害賠償之訴。
      以上各項，有兩造分別提出之中生公司營業事業登記證、
      中生公司91年2 月26日、同年4 月19日、7 月11日之公司
      變更登記表、華信銀行存戶支出傳表、匯款委託書、先進
      公司變更登記表、「6 月10日協議書」、「7 月1 日協議
      書」、「7 月1 日確認書」、（均影本），華信銀行、建
      華商銀北桃園分行、臺北商銀觀音分行分別函送之帳戶往
      來明細資料表、傳票等存卷可稽；並經本院調閱系爭刑事
      案件卷宗予以查明，均堪認為真實。
五、爭點之論述：
    本件之爭點應在於：（一）乙○○是否應負侵權行為損害賠
    償責任？１、系爭款項為實質之增資款或者驗資之暫借款？
    ２、原告之請求權是否已罹於2 年時效而消滅？（二）前項
    如成立，先進公司應否負連帶損害賠償責任？（三）先進公
    司是否構成不當得利？
    茲分別論述如下：
（一）乙○○無庸負侵權行為損害賠償責任：
   1、中生公司應非實質上之增資，系爭款項僅係驗資所用之暫
      借款：
      按當事人主張有利於己之事實者，就其事實有舉證之責任
      ，民事訴訟法第277 條定有明文。次按民事訴訟如係由原
      告主張權利者，應先由原告負舉證責任，若原告先不能舉
      證，以證實自己主張之事實為真實，則被告就其抗辯事實
      即令不能舉證，或其所舉證據尚有瑕疵，亦應駁回原告之
      請求。原告主張乙○○背信將系爭款項挪為他用構成侵權
      行為，既為被告所否認，原告就其主張此部分利己事實，
      自負有舉證之責，合先敘明。而就乙○○於91年3 月26日
      自系爭帳戶提領系爭款項是否構成背信侵權行為之爭點，
      首應探討者，即為中生公司於91年3 月間增資400 萬股，
      究為實際認購繳納股款之實質增資，或僅為申請文件表明
      收足股款而提供驗資之形式增資之問題，兩造各執一詞。
      經查：
    (1)乙○○於91年2 月20日開始任職中生公司董事長之時，其
      並未持有中生公司任何股份，此為兩造所不爭執。而中生
      公司增資4,000 萬元，乃之後始發生之事實。而乙○○任
      職之時，持有中生公司170 萬股股份之最大股東即為原告
      擔任負責人之得陞公司，倘非得陞公司之同意，甚或得陞
      公司之要約，乙○○亦無可能、且無從登記擔任負責人。
      參以原告於系爭刑事案件中，95年8 月15日第一審審理時
      ，曾證稱：「其實從我派乙○○以法人代表任中生化公司
      董事長…」等語（參見系爭刑事案件一審卷(二)第357 頁）
      。可見乙○○任職中生公司董事長乙情，另有其他因素，
      並非單純，與所謂出資認購增資股份乙節，難認有時序上
      之因果關係及必然性。是中生公司增資事宜，應僅為得陞
      公司、中生公司、原告、乙○○、先進公司等多方複雜權
      利義務關係之一部分，就此問題之探討，即不應單純侷限
      於中生公司增資4,000 萬元之觀點。
    (2)由上揭四之(四)所述資金流程，明顯可知系爭款項真正之資
      金由來，係源自於美國先進公司，並非乙○○自有資金。
      則該筆資金何以輾轉匯入系爭帳戶，自應探究其緣由。就
      此，當時擔任盛昌生技醫藥股份有限公司（下稱盛昌公司
      ）負責人、實際參與匯款事務之洪惠滿於系爭刑事案件，
      95 年8月15日第一審審理時結證：「90年11月份我任盛昌
      公司董事長，91年1 月2 日時我到觀音的盛昌公司認識他
      （指原告）的，他是負責盛昌的總經理。」、「（是否知
      道有中生公司？）我進去盛昌後1 、2 個月才知道。」、
      「要辦增資（指中生公司辦理增資4,000 萬元）我是聽乙○○、丙○○、施天德說要辦增資，我問為何要辦，他們
      說當時資本額只有2,000 萬（元），如果要去銀行辦貸款
      的話要增資到6,000 萬（元）。」、「4, 000萬元是我去
      華南銀行龍江分行的美國先進公司的OBU 帳戶提領出來，
      提領出來後存到巫博士的戶頭，再匯到建華銀行北桃園分
      行巫博士的帳戶。另外乙○○帳戶的4,00 0萬（元）轉存
      到建華北桃園分行中生化公司的帳戶做存款證明。存進去
      5 至7 天後我拿到銀行給我的存款證明後，我再把4,000
      萬（元）匯到臺北國際商業銀行觀音分行美國先進公司在
      臺籌備處帳戶。」、「（這筆4,000 萬元的借款與盛昌公
      司有何關係？）不是盛昌公司要借錢，原本是要去外面借
      ，但是因為利息太高。中生化公司要增資前之前就已經跟
      盛昌公司、得陞公司計畫合併，所以盛昌公司基於這個理
      由，出名向美國先進公司借錢。」、「（盛昌公司不會擔
      心這筆錢沒有保障？）不會擔心，因為當初我去辦時，中
      生化公司的存摺跟圖章都在我這裡，一直到我拿到存款證
      明，把錢也匯給臺北國際商業銀行觀音分行美國先進公司
      在臺籌備處帳戶後，我才把中生化公司建華銀行北桃園分
      行的存摺、印章還給乙○○。」、「（這筆4,000 萬（元
      ）美國先進的資金原來是要做何用？）要在臺灣設廠。」
      、「（當時為何不用中生公司的名義借款？）因為中生化
      公司跟美國公司借款的話，美國公司不會借，美國公司與
      盛昌公司有交集的地方是因為美國公司要開籌備處時有用
      到盛昌公司在觀音的場地。」、「美國有用到盛昌的資源
      ，因為他的實驗室及籌備處都設在盛昌的場地…」等語（
      參見系爭刑事案件，第一審卷(二)第344 至），並有系爭刑
      事案件卷附借款同意書、貸款返還收據、存摺往來明細資
      料表、傳票、匯款委託書等影本可參。縱原告於同上系爭
      刑事案件第一審同一審理期日，以證人身分證述時否認驗
      資之事，然原告同日亦證稱：「…我要求的只是要董事長
      去找4,000 萬（元）來增資…其實從我派乙○○以法人代
      表任中生化公司董事長到我發現出事，只有短短5 個月。
      」等語（參見同上卷第357 頁）。由此以觀，實質上原告
      與乙○○乃法人股東之董事長與被指派代表人關係，已可
      見其端倪，乙○○應非認購增資股份而為實質掌控中生公
      司之董事長，當屬無疑。復以吾國商業實務上，欲成立公
      司或辦理增資，然未實質收繳資金，僅以申請文件表明收
      足股款而提供形式資金之證明以供查驗者，即俗稱驗資，
      雖非適法，但非無此類事例。證人洪惠滿上述證詞，並未
      悖於情理。再以前揭原告自陳要求董事長即乙○○尋求4,
      000 萬元辦理增資之情以觀，亦可得知渠等並非經董事會
      決定、股東決議等正常程序通過增資議案及募股程序。顯
      與通常實質增資之正常程序迴異，是否為真正實質之增資
      ，自有甚大之疑義。
    (3)再查，參酌接任原告為得陞公司法人代表擔任中陞公司監
      察人之邱源樑，於系爭刑事案件第一審審理時證稱：「我
      任職於得陞公司財務經理，老闆是丙○○，我實際上沒有
      在中生化服務，中生化有些業務是因為我老闆丙○○有交
      辦，所以我幫他代為處理。」、「（你曾做過中生化公司
      的監察人嗎？）我不曉得，就是人頭。」、「…事後丙○○才告知我。」、「（庭上的乙○○曾擔任過中生化公司
      的董事長一職你是否清楚？）我沒有看過任何文件說他是
      中生化的董事長，之後看登記事項才知道。」、「（你在
      得陞公司服務期間，有關中生化業務方面，你是否知道公
      司是誰在作主決定事情？）我不清楚，我只是接受張先生
      口頭交辦。」、「（你曾經有被乙○○用口頭或書面或電
      話交代什麼事嗎？）沒有。」、「（公司的簽呈及財務傳
      票支票，有用過乙○○的章嗎？）我沒有蓋過這個名字的
      章，也沒有看過這個章。」、「（中生化公司在財務方面
      是否有公司的帳號？）彰化銀行中正分行、淡水分行各有
      1 本存摺」、「（你在得陞服務期間是否知道中生化曾經
      增資4,000 萬元？完全不知道。」、「中生化的支票，如
      果丙○○叫我幫他蓋章，有大小章，小章是丙○○。」、
      「（你是否知道中生化有其他員工？）有，在淡水的主辦
      會計黃秀玲…」、「丙○○把大小張交給我要我在支票上
      用印，相關資料由黃秀玲製票後，把支票放在最上面，下
      面就有傳票，我只負責核對支票的金額跟傳票的金額是否
      相符，就用印了。丙○○他都看過這些傳票跟支票，只差
      沒有在支票上蓋章，他都是跟我說『邱經理，請你幫我蓋
      個章。』…」、「（乙○○是否曾對中生化公司業務或經
      營曾做過任何主導或決策？）沒有」、「（上開你所證據
      述辦理請款的流程，並未使用到乙○○的小章？）沒有。
      」等語（參見系爭刑事案件一審卷(二)第300 至304 頁）。
      可見中生公司之財務狀況係完全由原告所掌控，得陞公司
      指派法人代表而為中生公司之董事或監察人，亦由原告所
      主導。相對於原有資本額僅2,000 萬元之中生公司而言，
      增資4,000 萬元並非小事，係屬重大決策，顯無可能係由
      原未持有任何股份之乙○○1 人得單獨決定及進行。倘為
      實質增資，原告對於增加4,000 萬元資金之詳情，尤無不
      加關切聞問之理。甚且，若果為實質之增資，則乙○○享
      有3分 之2 以上多數股權，衡諸常情，其亦無仍令中生公
      司留用原有支票存款帳戶，未變更負責人印章之可能；抑
      且，依丙○○指示代為處理部分中生公司事務之邱源樑，
      就乙○○曾任中生公司董事長及增資事宜，亦無可能毫無
      所悉。
    (4)又以，觀諸中生公司91年至93年之財務報告暨會計師查核
      報告書之內容，於股東權益變動表記載91年現金增資4,00
      0 萬元，較之於91年期初餘額2,000 萬元，多達2 倍之數
      。而91年7 月11日之後，中生公司之董事長復變更為原告
      ，乙○○亦已非股東，對於中生公司之經營或財務，毫無
      所涉，何以查核會計師之意見，除敘明未能查核91年期初
      存貨無法觀察其盤點情形可能影響外，仍出具允當表達之
      查核報告？（參見系爭刑事案件一審卷(二)第256 頁）倘非
      中生公司知悉詳情而予以隱瞞規避，會計師當無未能稽查
      而發現蹊蹺之可能。再者，倘係實質增資之計畫，中生公
      司亦無可能毫無使用該筆增資款項之計畫，而得長達數年
      之間猶未發現增資股款早已不存之事實。原告所述至93年
      9 月間，中生公司改選董監事，上任後清查公司財務後始
      發現云云，顯然悖於情理，誠屬難以置信。
    (5)而關於原告主張乙○○與得陞公司簽定「7 月1 日協議書
      」，係單純將中生公司增資400 萬股股份以3,500 萬元之
      代價轉讓得陞公司乙節，考以乙○○與得陞公司簽署「7
      月1 日協議書」，係延續先進公司與得陞生公司所簽定「
      6 月10日協議書」而來，此觀諸「7 月1 日協議書」第1
      條、第2 條、第6 條等規定即明。是以就「7 月1 日協議
      書」雙方真義之解釋，自不應單以文字表義來觀察，應一
      併斟酌「6 月10日協議書」之意旨。而觀諸「6 月10日協
      議書」第1 條載明：「本協議書所指之標的物係指雙方持
      有上述中生化公司及APNI之股權事宜（包含股權、資產之
      移轉與經營管理等權利）。」、第3 條關於轉讓條件及付
      款方式，除中生公司股權外，另有有關先進公司配合得陞
      公司將APNI公司股權320 萬股股份過戶移轉之部分。顯然
      雙方所涉權利義務事項，非僅中生公司股份400 萬股之問
      題，由此益徵得陞公司、中生公司、原告、乙○○、先進
      公司，乃至於盛昌公司、全福化學股份有限公司等間，所
      涉非僅乙○○曾任中生公司董事長及增資4,000 萬元乙事
      ，應另有其他權義糾葛無疑。至於「7 月1 日協議書」見
      證人即原告訴訟代理人謝協昌律師，於系爭刑事案件審理
      時，雖到庭證述：當時是得陞公司要向乙○○購滿其名下
      之中生公司的股份，如伊沒有記錯應該是400 萬股，是單
      純的股權買賣交易，當時只提到股權買賣，董事長印信交
      接，沒有提及其他事項等情（參見系爭刑案一審卷(二)第31
      1 至312 頁）。然原告訴訟代理人謝協昌律師係先認識原
      告，經原告介紹而認識乙○○，曾任中生公司、先進公司
      雙方法律顧問，其個人亦參與APNI之投資，伊與其他投資
      者有向調查局檢舉乙○○涉嫌偽造有價證券及詐欺罪等情
      ，亦經其證述在案（同上卷第313 至317 頁）。可見原告
      訴訟代理人與兩造各有不同之情誼，其個人因APNI投資事
      宜，與乙○○並有另案之糾葛，自難期其立場客觀公允。
      況其所見證者僅為「7 月1 日協議書」，並未及於「6 月
      10日協議書」，其上述證詞亦不足憑以否認「6 月10日協
      議書」所定另有其他權義事項之約定，自不足憑認3,50 0
      萬元確實單純僅為移轉中生公司股份400 萬股之對價。至
      於乙○○有無因其他因素獲得非其應得之投資款等利益，
      係屬另一問題。然此，亦無足憑認原告主張中生公司係實
      質增資4,000 萬元乙節，確為真實。
    (6)綜酌上述各節，乙○○抗辯中生公司非實質上增資，系爭
      款項僅係驗資所用之暫借款乙節，顯未違背情理。而原告
      又未能舉出確切之證據證明中生公司確為實質增資，其主
      張乙○○提領系爭款項構成侵權行為乙情，即無足憑認為
      真正。
   2、原告本件侵權行為損害賠償請求權，已罹於2 年時效而消
      滅，不得再為請求：
      經查，於乙○○擔任中生公司董事長前，中生公司本即由
      原告實質掌控，乙○○係因原告指派為得陞公司法人代表
      乃擔任中生公司之董事長，原告並改任監察人，而於乙○○辭任後，原告復接任中生公司董事長之職。且如前所述
      ，對於原有資本額2,000 萬元之中生公司而言，增資4,00
      0 萬元乙事乃重大事項，顯無可能由原未持有任何股份之
      乙○○1 人單獨決定及進行，中生公司對於增加4,000 萬
      元資金所在及去向等情，更無不加聞問究明之可能。參以
      原告於系爭刑事案件中，95年8 月15日第一審審理時，證
      述：「其實從我派乙○○以法人代表任中生化公司董事長
      到我發現出事，只有短短5 個月。」等情（參見系爭刑事
      案件一審卷 (二)第357頁）。以乙○○於91年2 月20日開
      始擔任中生公司董事長之時間計算，比對乙○○復於91年
      6 月7 日匯款共計3,896 萬2,907 元至系爭帳戶之時間，
      與原告上述自陳發現之時距大致吻合。足見乙○○辯稱：
      原告告以伊動用增資款不合法乙節，亦屬合理。是則，縱
      認系爭款項確為應屬中生公司所有實質之增資股款，亦堪
      認原告至遲在91年6 月7 日乙○○再匯入上述款項前，即
      已知悉乙○○先前將系爭款項轉出挪用之事實無訛，其至
      94年6 月24日始提起本訴，請求侵權行為損害賠償，顯已
      罹於2 年時效期間，被告亦得為時效抗辯而拒絕給付。
   3、綜上所述，原告主張乙○○提領系爭款項構成侵權行為乙
      情，尚不足憑認為真正；縱認屬實，原告之侵權行為損害
      賠償請求權亦已罹於2 年時效而消滅。準此，原告請求乙○○負侵權行為損害賠償責任，自屬無據。
（二）承上所述，乙○○既無庸負侵權行為損害賠償責任，先進
      公司自無庸連帶負損害賠償責任，自不待言。另乙○○提
      領系爭款項，既未構成侵權行為，先進公司受領乙○○轉
      入之資金，自與中生公司無關，對於中生公司而言，自無
      成立所謂不當得利可言。準此，原告先位之訴、備位之訴
      ，分別本於代表人侵權行為法律關係，請求先進公司與乙○○連帶負賠償責任，及本於不當得利之法律關係，請求
      先進公司返還不當得利，亦均屬無據。
六、從而，原告先位之訴，本於民法第184 條第1 項、第28條、
    公司法第23條等規定，請求被告連帶給付原告4,000 萬元及
    自91年3 月26日起至清償日止，按年息百分之5 計算之利息
    ；以及備位之訴，本於民法第184 條第1 項、第179 條、第
    182 條第2 項等規定，請求乙○○或先進公司給付原告同上
    之金額，如其中一方已為給付，他方即免其給付義務，均無
    理由，皆應予駁回。
七、原告先位之訴及備位之訴，均經駁回，其假執行之聲請，亦
    均失所附麗，應併予駁回。
八、本件判決基礎已臻明確，兩造其餘攻擊防禦方法及訴訟資料
    ，經本院斟酌後，認與判決結果不生影響，爰無逐一論述之
    必要，併此敘明。
、據上論結，本件原告之訴為無理由，依民事訴訟法第78條，
    判決如主文。
中    華    民    國    98    年    9     月    18    日
                  民事第三庭  法  官  施月燿
以上正本證明與原本無異。
如對本判決上訴，應於判決送達後20日內向本院提出上訴狀。
中    華    民    國    98    年    10    月    5     日
                              書記官  于耀文


司法院資訊處製作；財團法人民間司法改革基金會備份。
